【裁判字號】    99,交上易,449
【裁判日期】    990624
【裁判案由】    過失致死
【裁判全文】
臺灣高等法院臺中分院刑事判決       99年度交上易字第449號
上  訴  人  臺灣臺中地方法院檢察署檢察官
上  訴  人
即  被  告  乙○○
上列上訴人等因被告過失致死案件，不服臺灣臺中地方法院98年
度交易字第595號中華民國99年1月29日第一審判決（起訴案號
：臺灣臺中地方法院檢察署98年度偵字第9649號），提起上訴，
本院判決如下：
    主    文
原判決撤銷。
乙○○因過失致人於死，處有期徒刑捌月。
    犯罪事實
一、乙○○於民國98年2月26日上午8時10分許，駕駛車牌號碼A9
    -9571號自小客車，沿臺中縣沙鹿鎮○○路由東往西方向行
    駛，行經沙鹿鎮○○路142之1號前時，本應注意車前狀況及
    兩車併行之間隔，隨時採取必要之安全措施，而當時天候晴
    、日間自然光線、路面柏油、乾燥、無缺陷、無障礙物、視
    距良好，並無不能注意之情事，竟疏未注意王垂昭適騎乘車
    牌號碼TEN-981號輕型機車行駛在同向車道右前側，且未與
    王垂昭所駕前開機車保持適當間距，即貿然自王垂昭所騎機
    車左側併行超越，致其所駕駛上開自小客車之右照後鏡擦撞
    王垂昭所騎乘機車之左手把，王垂昭因而人車倒地，受有胸
    部挫傷合併左側鎖骨骨折、左側第二至六肋骨骨折（併左側
    血胸）等傷害，乙○○見狀即停車下來察看，並於職司犯罪
    偵查之警員到達現場但尚未發覺本件車禍之肇事者為何人前
    ，立即向警員自首其為肇事者，並接受裁判。而王垂昭經送
    往沙鹿鎮光田綜合醫院急救後，延至98年3月18日23時35分
    許，仍因多重器官衰竭，不治死亡。
二、案經王垂昭之子甲○○訴由臺中縣警察局清水分局報請臺灣
    臺中地方法院檢察署檢察官相驗後自動簽分偵查起訴。
    理    由
壹、證據能力部分：
一、按被告以外之人於審判外之陳述，雖不符刑事訴訟法第159
    條之1至之4等四條之規定，而經當事人於審判程序同意作為
    證據，法院審酌該言詞陳述或書面陳述作成時之情況，認為
    適當者，亦得為證據，當事人、代理人或辯護人於法院調查
    證據時，知有刑事訴訟法第159條第1項不得為證據之情形，
    而未於言詞辯論終結前聲明異議者，視為有前項之同意。同
    法第159條之5定有明文。本案戊○○、己○○於警詢時之陳
    述，其性質屬於證人於審判外之陳述，而為傳聞證據，且查
    無符合刑事訴訟法第159條之1至之4等四條之情形，原雖無
    證據能力，然上開供述證據內容，業經本院審理時予以提示
    並告以要旨，且經檢察官及被告表示意見，當事人已知上述
    供述證據乃傳聞證據，卻均未表示無證據能力，本院審酌上
    開供述證據作成時，並無人情施壓或干擾，亦無不當取供之
    情形，認為以之作為本案之證據亦屬適當，而有證據能力。
二、被告以外之人於偵查中向檢察官所為之陳述，除顯有不可信
    之情況者外，得為證據，刑事訴訟法第159條之1第2項定有
    明文。偵查中對被告以外之人所為之偵查筆錄，或被告以外
    之人向檢察官所提之書面陳述，性質上均屬傳聞證據，惟現
    階段刑事訴訟法規定檢察官代表國家偵查犯罪、實施公訴，
    依法其有訊問被告、證人及鑑定人之權，證人、鑑定人且須
    具結，而實務運作時，檢察官偵查中向被告以外之人所取得
    之陳述，原則上均能遵守法律規定，不致違法取供，其可信
    度極高，是以被告以外之人前於偵查中所為之證述，除反對
    該項供述得具有證據能力之一方，已釋明「顯有不可信之情
    況」之理由，且於審判中已主張詰問該被告以外之人，而未
    獲詰問的機會外，不宜遽指該證人於偵查中之陳述不具證據
    能力。本案戊○○於偵查中具結所為之證述，被告並未提及
    有何顯不可信之情況，自具有證據能力。
三、除法律另有規定外，實施刑事訴訟程序之公務員因違背法定
    程序取得之證據，其有無證據能力之認定，應審酌人權保障
    及公共利益之均衡維護，刑事訴訟法第158條之4定有明文。
    本案所引用之非供述證據，並無證據證明係實施刑事訴訟程
    序之公務員違背法定程序所取得，且檢察官及被告均未表示
    無證據能力，自應認均具有證據能力。
貳、認定犯罪事實之證據及理由：
一、被告乙○○於原審審理中雖表示認罪，惟提起上訴於本院改
    稱：伊並未撞到被害人王垂昭，當時是因為己○○違規停車
    擋住車道，被害人王垂昭是先撞倒己○○的車子，再偏向快
    車道，伊當時只是剛好開車經過，而聽到伊車子發出擦撞聲
    音，伊下車察看，發現被害人倒在己○○所停的車子後面，
    伊就將己○○車子的車牌號碼抄下來交給警察云云。
二、經查：
(一)、被告於98年2月26日案發當天經警詢問時供稱：「我車A9
    -9571號自小客車沿中山路東往西行駛右側車道直行至肇事
    地點時，突然發現一部原本與我車並行但行駛於邊線外車道
    之TEN-981輕型機車為閃避路邊停車而往左切入我的車道，
    因當時兩車間的距離已很接近，在來不及反應的情況下，我
    車之右後視鏡隨即與該車之左手把擦撞而肇事」（參相卷第
    11頁筆錄）。於98年3月19日在檢察官偵訊中供稱：「（
    問：妳聽到擦撞的聲音之前，是否有看到那位老伯騎機車出
    來？）沒有，我當時是正常往前行駛，我停車下來之後，發
    現有一臺貨車違規停在路邊，我認為死者應該是要閃那輛貨
    車，那輛貨車看到車禍發生就開走了，我有記下車號，車號
    是XO-2136，顏色是藍色小貨車。」（參相卷第25-26頁筆錄
    ）。足徵被告於案發警詢初時即承認其車子之右後照鏡與被
    害人機車之左手把擦撞而肇事，且謂其有看到被害人機車原
    騎在車道外側，為閃避路邊停車而切入車道內，惟於檢察官
    偵訊時又改稱聽到其車子擦撞聲前，並沒有看到被害人騎機
    車出來。前後兩次復均未講述被害人有撞到停在路邊車子之
    情形。
(二)、證人戊○○於98年3月21日在警詢中證稱：「當時我沿中
    山路西往東正往上班途中，在行經上址時，突然聽到左側有
    碰撞聲，那時我立即轉頭察看，隨即發現左側有一部A9-957
    1綠色自小客車沿中山路東往西緩慢行駛，在該車駛過上址
    時，我就發現地上還有一部TEN-981輕型機車倒於路中，而
    該輕型機車的右前方則有另一名老先生倒臥地上。」、「（
    問：該A9-9571自小客車與TEN-981輕機車的碰撞經過？兩車
    的撞擊位置等妳是否有目擊？）因當時我與肇事車輛是併行
    狀態，而TEN-981輕機車與我車間又隔著A9-9571自小客車，
    所以我並未直接目擊碰撞過程。」（參相卷第37頁背面筆錄
    ）。於98年5月12日在檢察官偵訊中具結證稱：「當天我
    剛好騎機車經過現場，聽到左後方有碰撞聲，我就停車往後
    左方看，就看到一輛機車倒在地上，一位老先生倒在機車旁
    ，肇事的自小客車沒有馬上停，慢慢往前開，應該是要找停
    車位，肇事者停車後就下車。」（參偵卷第5頁筆錄）。顯
    見證人戊○○當時係騎機車由西往東行駛，聽到對向由東往
    西之車道有碰撞聲音，即轉頭察看，其看到被害人與所騎機
    車均倒在地上，及被告所駕駛之綠色自小客車往前慢行後停
    止，被告自車內下來。茲證人戊○○是聽到碰撞聲後立即轉
    頭察看，是其所看到的自是本件車禍發生後最初之情景，而
    當碰撞聲響起時只有被告的車子經過被害人的機車，被害人
    因碰撞而人車倒地，被告也停車察看，是就整個客觀情狀觀
    之，與被害人之人車倒地最有關聯者，自是被告所駕駛之車
    子。
(三)、被告所駕駛之上開自小客車右後照鏡於本件車禍現場呈現往
    內（後）折收之狀態，右後照鏡之外殼及右車門並有刮擦痕
    跡（參相卷第42頁照片），被告於原審亦供稱：「（問：為
    什麼妳後照鏡發生擦撞後是往後折？）我是認為發生擦撞後
    往後」（參原審卷第37頁筆錄）。足見被告的車子右後照鏡
    係因本件車禍而往內（後）折收，且其外殼及右車門並有刮
    擦痕。又該右後照鏡之高度經與被害人所騎機車之左手把高
    度比對結果，同為90公分（參相卷第45頁照片）。參諸被告
    於原審另供稱：「我副駕駛座載有一隻狗，發生碰撞前我沒
    有看到被害人，係直至兩車碰撞後，停車查看始見到被害人
    」等語（參原審卷第37頁筆錄），及當時被告車內確實有一
    隻看起來不小的狗在右前座位上（參偵卷第16頁照片）等情
    。可信被告之車子確有與被害人之機車發生擦撞，擦撞點在
    被告車子右後照鏡與被害人機車之左手把，且係發生於被告
    之車子欲超越被害人之機車而行至併行之時，碰撞點才會在
    被告車子之右後照鏡及被害人機車之左手把，被告車子之右
    後照鏡也才會因阻礙而往內（後）折收，而擦撞前被告應係
    遭右前座的狗擋住視線而未看到被害人之機車。
(四)、原審將本件車禍函請臺灣省臺中縣區車輛行車事故鑑定委員
    會鑑定結果，亦認為係「被告駕駛A9-9571號自小客車未注
    意車前狀況，超越同向前方輕機車未保持安全間隔，為肇事
    原因」（參原審卷第19-23頁之臺灣省臺中縣區車輛行車事
    故鑑定委員會以98年12月16日中縣鑑字第0985503321號函檢
    送之鑑定意見書及98年12月21日中縣鑑字第0985503439號函
    ）。
三、次查：
(一)、證人己○○於98年3月21日在警詢中證稱：「當我走出中
    山路142-1號的門口時，就見到我前方不遠處有一人倒臥於
    路上，因當時我前方尚有救護車在救護該傷者，所以我便等
    救護車將傷者載走後才離開現場，當時我車是東往西順向停
    於路面邊線（白線旁）那時路旁尚有機車停放，致使我車未
    能僅靠路緣停放，我可以在現場圖上指出我車的大概停放位
    置。」（參相卷第35頁背面筆錄），於99年6月17日在本院
    審理中具結證稱：「（問：98年2月26日上午8時多，在沙鹿
    路中山路142之1號有發生車禍，那時候，你是不是有去振宇
    五金行買五金，當時你的貨車，停車的位置是在何處？）是
    停在振宇五金行大門的正前面路旁的白線內。」、「（問：
    被告有說，你沒有緊靠路邊？）我有停靠在白線內。」、「
    （問：你當時停在的位置，是否如警方所製作現場圖位置？
    提示相驗卷第39頁現場圖）是。上面的指印及簽名都是我親
    自按印、簽名的沒錯。」、「（問：王老先生當時是倒在你
    貨車的後面或前方？）車禍發生時我沒有看到，救護車來時
    是在我貨車逆向旁邊，是在我貨車正前方把老先生用擔架抬
    走。」、「（問：你有無看到老先生倒地的位置？）沒有看
    到，我只看到老先生剛好要被抬走，及旁邊有站二個小姐。
    」、「（問：被告說死者王老先生是先撞到你的貨車，再偏
    向快車道的？）沒有這回事，我車子沒有被撞的痕跡。」（
    參本院卷第51-52頁筆錄）。證人戊○○於98年3月21日在
    警詢中證稱：「（問：A9-9571自小客車駕駛向警方聲稱當
    時事故現場路面邊線外有部XO-2136自小貨車停放的位置未
    緊靠路緣，是否屬實，妳能否由現場圖上指出該自小貨車之
    大概停放位置？）當時該A9-9571自小客車駕駛是有指出該
    車（XO-2136自小貨車）讓我看，而我覺得該XO-2136自小貨
    車確實有未僅靠路緣停放的情形，我可以在現場圖上指出該
    XO-2136自小貨的大概停放位置」（參相卷第37頁背面筆錄
    ）。證人即本件承辦警員丁○○於99年6月17日在本院具
    結證稱：「（問：現場圖是否你繪製的？提示相驗卷第39頁
    現場圖）是。」、「（問：相關車輛包括己○○的小貨車停
    車位置，是如何繪製的？）證人己○○車輛部分，我們到達
    時，小貨車是已經離開了，是事後通知己○○來派出所之後
    ，請他說明後，由他自己繪製上去的。」、「（問：有沒有
    勘驗己○○小貨車有無撞擊的痕跡？）己○○貨車沒有勘驗
    ，但死者機車有勘驗。」、「（問：沒有勘驗的原因？）第
    一就是因為已經過了20多天了，且死者的機車刮地痕都是在
    車道上，刮地痕距離邊線約有1公尺左右，判斷上我們認為
    機車是在車道上摔倒的。」、「（問：但是小貨車司機己○○他自己有供稱當時路邊停有機車，所以他沒有緊靠路邊，
    為何會判斷他是停靠白線內？）我們當初認為說己○○貨車
    有移動，所以，最初是以被告的車子作為調查的對象，且證
    人戊○○最初有提到說，死者是為了閃避路邊的停車才會行
    駛到車道上的，所以，一開始沒有把己○○車輛作為調查對
    象，只是列為關係人而已，關於小貨車的位置，是依據報案
    人戊○○所講的位置來參考的。」、「（問：現場圖請小貨
    車司機己○○自畫繪製的位置，有無交給戊○○看過？）當
    初我是先製作戊○○的筆錄，請戊○○她先指認小貨車約略
    停靠的位置，我是擔心己○○不說實話，所以，先做戊○○
    筆錄，再做己○○的筆錄。」、「（問：己○○在現場圖所
    劃位置，與戊○○所指認的位置，是否相符？）是大概的位
    置，我都有請他們簽名。我不敢講確定，但是大概的位置。
    」（參本院卷第52-53頁筆錄）。被告於98年5月12日在檢
    察官偵訊中供稱：「（問：提示臺中縣警察局道路交通事故
    照片黏貼紀錄表第17頁之照片，當時貨車停車的位置在哪裡
    ？）停在白線的旁邊，沒有超過白線。」（參偵卷第6頁筆
    錄）。觀諸道路交通事故現場圖上證人己○○所繪製並經
    證人戊○○確認之XO-2136自小貨車停放位置，該自小貨車
    係緊鄰車道邊線停放，尚無超過該邊線進入車道內之情形（
    參相卷第39頁）。依上所查可知當時XO-2136號自小貨車停
    放位置係緊鄰車道，但未超過車道邊界之白線，且無證據證
    明被害人之機車有先撞到該部自小貨車後，再偏向車道內。
(二)、證人丁○○於99年6月17日在本院具結證稱：「（問：機
    車的刮地痕距離貨車的後方，有距離多遠？）現場圖因為是
    事後做的，只是大概的位置，一般貨車長度大概是有4公尺
    ，這刮地痕5.3公尺，依據戊○○、己○○他們所講的，是
    在貨車停放的位置前就倒了沒錯。」、「（問：刮地痕起點
    及貨車停放的位置各為何？）因為貨車當時是沒有在現場，
    但我們是依據戊○○、己○○事後的供稱來研判的話，刮地
    痕是在貨車的後面沒錯。」（參本院卷第53頁背面筆錄）。
    前揭道路交通事故現場圖顯示：被害人機車刮地痕起點在
    XO-2136自小貨車左後方之車道上，距路中雙黃實線約2.5公
    尺，右側白色邊線約1公尺（一個車道為3.5公尺），刮地痕
    總長為5.3公尺。足見被害人之機車係在車道上才倒下刮地
    ，且倒下之處距離該自小貨車停放緊鄰之車道白色邊線約有
    1公尺遠。茲1.被害人之機車果真原騎在白色邊線之右側，
    因而撞到前面之該部自小貨車，則理應倒在該部自小貨車之
    正後方（即車道外側），且行進中之衝力應致機車車頭及自
    小貨車後面嚴重毀損才是，惟被害人與其機車卻均在距該自
    小貨車約1公尺寬之左後方車道上倒下，機車車頭甚至手把
    亦均無何損壞（參相卷第19-1頁照片），被告及證人戊○○
    曾刻意去看該部自小貨車並記下車牌（詳渠二人前揭陳述）
    ，亦從未提及該部自小貨車有何碰撞受損之處。2.若謂係被
    害人機車撞到該自小貨車後才彈到車道內與被告的車子擦撞
    ，則依常情該機車彈起來時應係呈傾斜飛起狀，並應重重打
    到剛好經過的被告車子上而落下，惟事實卻顯示僅被害人機
    車左把手與被告車子右後照鏡輕微擦撞，且被害人機車並未
    傾斜（若傾斜其把手高度即不到90公分，而搆不到被告車子
    之右後照鏡）。3.現場照片顯示車道白色邊線右側之空地當
    時沿路停了很多汽機車，其他機車也都騎在車道上（參相卷
    第17-18頁），是以被害人當時是否有辦法一路沿著該白色
    邊線右側之空地騎駛，亦甚有疑義，且縱使被害人原係騎在
    該白色邊線右側之空地，因閃避自小貨車而切入車道內，然
    必是被害人機車先切入車道，被告才併行超越，被告車子之
    右後照鏡才會與被害人機車之左手把擦撞（因為自小客車之
    車身長一般約為機車車身長之2倍，故被告之車子必是由後
    追上，才會形成車子右後照鏡與機車左手把平行之狀），被
    告車子之右後照鏡才會因碰到阻礙而往內（後）折收，被告
    亦無法卸除被害人因擦撞而人車倒地之責任。
四、綜上，本院認本件確係被告所駕駛之車子與被害人所騎駛之
    機車發生擦撞，致被害人人車倒地無訛，被告前揭所辯僅係
    卸責之詞，不足憑採。此外，本件復有道路交通事故現場圖
     、道路交通事故調查報告表(一)及(二)、道路交通事故談話紀
    錄表各1份（參相卷第13-16頁）、肇事現場與車損照片18張
    （參相卷第17-19-1頁、第41-47頁）、沙鹿鎮光田綜合醫院
    所出具內載被害人受有前揭傷害於98年2月26日入院至98年3
    月18日治療後仍無效而辦理自動出院之診斷證明書（參相卷
    第12頁）、檢察官之勘（相）驗筆錄、相驗屍體證明書驗筆
    錄、檢驗被告書各1份（參相卷第24 28頁、第49-53頁）、
    相驗照片6張（參相卷第31-33頁），及內載：「報案人或勤
    指中心轉來資料未報明肇事人姓名，處理人員前往現場處理
    時，肇事人在場，並當場承認為肇事人」之臺中縣警察局道
    路交通事故肇事人自首情形紀錄表（參相卷第20頁）等在卷
    可稽。又「汽車行駛時，駕駛人應注意車前狀況及兩車併行
    之間隔，並隨時採取必要之安全措施」，道路交通安全規則
    第94條第3項定有明文。今被告於行車當時，自應注意車前
    狀況及兩車併行之間隔，並隨時採取必要之安全措施，而當
    時天候晴、、日間自然光線、路面柏油、乾燥、無缺陷、無
    障礙物、視距良好（參道路交通事故調查報告表(一)），並無
    不能注意之情事，卻疏未注意前方被害人機車，於超越而併
    行時，未保持安全之間隔，致釀成本件車禍，被告行為顯有
    過失甚明，且其過失行為與被害人死亡間具有相當因果關係
    （詳如前述）。本件事證明確，被告犯行應堪認定。
、論罪科刑部分：
一、核被告所為，係犯刑法第276條第1項之過失致死罪。又被告
    肇事後於職司犯罪偵查之警員尚未發覺係其駕車肇事致人於
    死前，主動向警員自首其為肇事者，嗣並接受裁判，其行為
    符合刑法自首之規定，依刑法第62條前段規定，減輕其刑。
二、原審據以論罪科刑，固非無見。惟(甲)按證據資料依其性質可
    分為「供述證據」及「非供述證據」，對於被告以外之人於
    審判外所為之陳述，屬「供述證據」，其有無證據能力，應
    視是否合於刑事訴訟法第159條之1至第159條之5有關傳聞法
    則例外規定決定，另物證係屬「非供述證據」，自無傳聞法
    則規定之適用，祇須合法取得，並於審判期日經合法調查，
    即可容許為證據（參最高法院98年台上字第2368號判決）。
    原審判決於證據能力之說明部分竟引用刑事訴訟法第159條
    之5之規定，記載「本案以下所引用之書面證據（即非供述
    證據），固屬被告以外之人於審判外之陳述……認均具有證
    據能力」，即有未當，(乙)刑法第41條第1項規定「犯最重本
    刑5年以下有期徒刑以下之刑之罪，而受6個月以下有期徒刑
    或拘易之宣告者，得以新臺幣1000元、2000元或3000元折算
    1日，易科罰金。」，本件原審判決判處被告有期徒刑8月，
    依法即不得易科罰金，原審判決卻於理由欄四部分，記載「
    並諭知易科罰金之折算標準」，於據上論斷欄記載「刑法第
    41條第1項前段」，尚有未合。被告仍執前揭辯詞否認犯罪
    ，提起上訴請求諭知無罪判決，及公訴人提起上訴認原審判
    決被告有期徒刑8月實嫌過輕，雖均無理由，然因公訴人提
    起上訴另謂原審判決理由記載「並諭知易科罰金之折算標準
    」顯有矛盾，為有理由，且原審判決有前開可議之處，本院
    自應將原審判決予以撤銷改判。爰審酌被告並無前科紀錄（
    參臺灣高等法院被告前案紀錄表），素行尚佳，犯後仍否認
    犯罪之態度，所為致被害人死亡，令被害人家屬遭受失去至
    親之傷痛，迄未與被害人家屬達成和解賠償損害，及被害人
    已年逾80歲之高齡復無駕駛執照（參道路交通事故調查報告
    表(二)），卻騎機車上路，增加被告駕車之危險性等一切情狀
    ，量處如主文所示之刑。
據上論斷，應依刑事訴訟法第369條第1項前段、第364條、第299
條第1項前段，刑法第276條第1項、第62條前段，刑法施行法第1
條第1項、第2項前段，判決如主文。
本案經檢察官丙○○到庭執行職務。
中    華    民    國    99    年    6     月    24    日
            刑事第七庭    審判長法  官  林  榮  龍
                                法  官  張  惠  立
                                法  官  李  秋  娟
以上正本證明與原本無異。
不得上訴。
                                書記官  詹  錫  朋
中    華    民    國    99    年    6     月    24    日

司法院資訊處製作；財團法人民間司法改革基金會備份。
